最高法院民事判決　　　　　　　　　　　　　　　八十七年度台上字第一七七八號
　　上 訴 人　呂喬青
　　　　　　　呂碧幸
　　被上訴人　黃水龍
右當事人間租佃爭議事件，上訴人對於中華民國八十六年十月六日台灣高等法院台中
分院第二審判決（八十六年度上字第四五七號），提起上訴，本院判決如左：
    主  文
上訴駁回。
第三審訴訟費用由上訴人負擔。
    理  由
本件上訴人主張：被上訴人與伊就伊共有坐落彰化縣花壇鄉○○○段二二五號耕地面
積○點五二五七公頃訂有耕地三七五租約，詎被上訴人於民國八十三年八月間將該耕
地轉租與行政院環境保護署（下稱環保署）提供經費由國立中興大學（下稱中興大學
）土壤學系及中部土地改良場合作試驗種植花卉使用，現並休耕中，未自任耕作，已
違反耕地三七五減租條例第十六條承租人應自任耕作並不得將耕地全部或一部轉租他
人之規定等情，求為准予終止兩造間之租約，被上訴人並應將系爭耕地返還予伊之判
決。
被上訴人則以：系爭耕地經政府公告列為休耕區，不能種植可食之水稻等農作物，上
訴人亦不同意伊轉作花卉等植物，故仍休耕中，祇為配合中興大學試驗，提供系爭耕
地而已，所收取之款項為補助費，並非租金，亦非轉租，與不自任耕作之情形有間等
情，資為抗辯。
原審以：上訴人主張兩造間就系爭耕地訂有三七五租約，系爭耕地於八十三年八月間
由中興大學土壤學系試驗種植花卉使用，現並休耕中，為兩造不爭之事實，並有環保
署台灣地區土壤污染評估與改善後續計劃專案研究、私有耕地租約書、土地所有權狀
及照片可稽。又查系爭耕地係於七十八年間因發見灌溉水受電鍍工廠廢水不當排放，
導致土壤中重金屬含量偏高，所生產之稻谷經檢驗結果，糙米中鎘含量超過行政院衛
生署公告之食米衛生標準經公告為休耕區，不適於種植食用性農作物，而被上訴人擬
轉作非食用性之花卉作物，上訴人亦堅不同意致現仍休耕中，亦為兩造所不爭執，並
有彰化縣花壇鄉公所八十五年八月七日花鄉農字第八六五四號函可憑。已難認被上訴
人有擅為不自任耕作之情形。且環保署為解決休耕地復耕之相關技術，委由中興大學
土壤學系及其他學術研究機關進行試驗，因考慮系爭耕地交通較為便利，較具展示意
義，該校乃選擇系爭耕地進行試驗，因研究需要將系爭耕地劃出設施區及各種處理之
水溝，故列有田間補償費，使被上訴人於試驗完成後，自行僱工回復原狀，並發給協
助管理之管理費、灌溉水及花卉生長期間調節用電費等情，復有中興大學八十六年五
月八日興農字第一九七八號函、八十六年四月十九日興農字第一六七四號函附切
結同意書暨收據影本可稽。堪認被上訴人係利用休耕期間為配合環保署解決休耕地復
耕相關技術之政策而提供系爭土地予中興大學進行試驗，亦與耕地三七五減租條例第
十六條第一項所定不自任耕作將耕地轉租他人耕作之情形顯然有間，所收取之上開款
項係管理費或補償費用亦非租金性質可比。從而上訴人依耕地三七五減租條例第十六
條規定請求判決准予終止系爭耕地租約並命被上訴人交還系爭耕地為無理由，且終止
租約勿庸訴請法院加以裁判，為其心證之所由得，因而維持第一審所為上訴人敗訴之
判決，駁回上訴人之上訴經核於法洵無違誤。上訴論旨就原審取捨證據認定事實之職
權行使，指摘原判決不當，求予廢棄，難認有理由。
據上論結，本件上訴為無理由，依民事訴訟法第四百八十一條、第四百四十九條第一
項、第七十八條，判決如主文。
中      華      民      國    八十七    年      七      月    三十一    日
                              最高法院民事第七庭
                                  審判長法官  朱  錦  娟
                                        法官  蘇  茂  秋
                                        法官  蘇  達  志
                                        法官  顏  南  全
                                        法官  葉  賽  鶯
      右正本證明與原本無異
                                              書  記  官
中      華      民      國    八十七    年      八      月     十七     日
